【裁判字號】    98,易,990
【裁判日期】    980630
【裁判案由】    恐嚇
【裁判全文】
臺灣臺北地方法院刑事判決               98年度易字第990號
公  訴  人  臺灣臺北地方法院檢察署檢察官
被      告  乙○○
上列被告因恐嚇案件，經檢察官提起公訴（97年度偵字第26859
號），本院判決如下：
    主  文
乙○○共同以加害生命、身體之事，恐嚇他人致生危害於安全，
處拘役伍拾日，如易科罰金，以新臺幣壹仟元折算壹日。
    事  實
一、乙○○因與丁○○間有合夥投資之債務糾紛，丁○○與其妻
    丙○○於民國97年4 月7 日共同簽立「投資合約切結書」，
    承諾提供房地並開立支票予乙○○以清償債務，詎丁○○開
    立之支票於民國97年5 月19日經乙○○提示，均未獲兌現，
    乙○○心生不滿，與其妻甲○○於同日晚間8 時許，前往丁○○當時位於臺北市○○區○○路4 段185 號7 樓之住處，
    向當時在家之丁○○父陳鏘州、母陳秋桂、妻丙○○，要求
    丁○○出面處理。但因陳鏘州、陳秋桂、丙○○遲遲聯絡不
    上丁○○，乙○○、甲○○竟基於恐嚇危害安全之犯意聯絡
    （甲○○未據起訴），共同向渠3 人恫稱：除非丁○○死了
    才不用還錢等語，以加害丁○○生命之事，恐嚇陳鏘州、陳
    秋桂、丙○○致心生畏懼。陳秋桂乃電告丁○○兄戊○○返
    家與乙○○協商債務之事，而乙○○亦電邀三哥張雲富到場
    助勢。戊○○、張雲富於同日晚間10、11時許，先後抵達上
    址後，乙○○、甲○○竟接續與張雲富基於恐嚇之犯意聯絡
    （張雲富未據起訴），共同向陳鏘州、陳秋桂、丙○○、戊○○恫稱：若是黑道兄弟，就會把丁○○帶到山上去打、斷
    手斷腳等加害丁○○生命、身體之事，恐嚇陳鏘州、陳秋桂
    、丙○○、戊○○，心生恐懼。因丁○○遲不返家，戊○○
    不得已乃以行動電話傳送簡訊予丁○○，謊稱渠父陳鏘州病
    危，約在國泰醫院急診處門外見面云云，戊○○、陳秋桂、
    乙○○、張雲富遂於同日晚間11、12時許，一同前往臺北市
    ○○路○ 段280 號之國泰醫院急診處門外，等候丁○○。丁○○於同日晚間12時許，果出現在國泰醫院急診處外，乙○○、張雲富氣憤難消，上前推擠丁○○，雙方發生爭吵及肢
    體衝突，經警據報到場，勸導渠等離開醫院。5 人於翌日即
    97年5 月20日凌晨1 時許，返抵上址住處後，乙○○、甲○○、張雲富仍承前恐嚇之犯意聯絡，再度向在場之丁○○、
    陳鏘州、陳秋桂、丙○○、戊○○恫稱：若是黑道兄弟，就
    會把丁○○帶到山上去打，斷手斷腳等加害生命、身體之事
    ，恐嚇致生危害於丁○○之安全，使丁○○及家屬心生畏懼
    。嗣陳秋桂電邀其弟己○○於97年5 月20日凌晨2 時許抵達
    上址，向乙○○承諾其願提供土地為丁○○償債，丁○○則
    稱可前往花蓮討得房屋以清償債務，乙○○、甲○○怒氣稍
    平，遂同意與丁○○、甲○○於同日上午6 時許，一同前往
    花蓮擬辦理房屋過戶事宜，張雲富、己○○方離去上址。
二、案經被害人丁○○訴由臺灣臺北地方法院檢察署檢察官偵查
    起訴。
    理  由
一、證據能力之判斷：
  (一)被告乙○○除認為丁○○、丙○○、陳秋桂、戊○○、陳鏘
    州之陳述均屬虛偽外，對於下列其他各項證據方法，均未爭
    執其證據能力，並同意作為證據（見本院卷第13頁反面），
    本院審酌其作成時之情況，認為並無不適當之情事，均得作
    為證據，合先敘明。
  (二)按被告以外之人於偵查中向檢察官所為之陳述，除顯有不可
    信之情況者外，得為證據；且證人、鑑定人依法應具結而未
    具結者，其證言或鑑定意見，不得作為證據，刑事訴訟法第
    159 條之1 第2 項、第158 條之3 分別定有明文。經查，證
    人陳秋桂於97年10月8 日、戊○○、陳鏘州於97年11月19日
    向檢查官所為之陳述，均依法具結（見97年度他字第5678號
    卷第8 至9 頁、第16至17頁），而被告又未提出渠等陳述有
    何顯不可信之情況，揆諸前揭法條規定，陳秋桂、戊○○、
    陳鏘州向檢察官所為之陳述，自有證據能力。至於丁○○、
    丙○○向檢察官所為陳述，則未經具結（見97年度他字第56
    78號卷第7 、8 頁），揆諸前揭刑事訴訟法第158 條之3 規
    定，不具證據能力，應予排除。
  (三)又按被告以外之人於檢察事務官、司法警察官或司法警察調
    查中所為之陳述，與審判中不符時，其先前之陳述具有較可
    信之特別情況，且為證明犯罪事實存否所必要者，得為證據
    ，刑事訴訟法第159條之2亦有明文。查告訴人丁○○、丙○○於97年8 月2 日向司法警察官所為陳述（見97年發查字第
    2024號卷第6 至13頁），均未指明97年5 月18日之事發經過
    ，即與本案情節關聯性甚低；且丁○○、丙○○已於本院審
    判中具結而為陳述，應以渠等於審判中所為陳述，為較優之
    證據，故應排除丁○○、丙○○於警詢時陳述之證據能力。
    惟仍非不得採為彈劾證據。至於陳秋桂於警詢之陳述（見97
    年度發查字第2024號卷第12至13頁），因嗣未於審判中具結
    陳述，故揆諸前揭法條規定，不得作為本案判決之證據基礎
    。
二、認定事實所憑之證據及理由：
    訊據被告乙○○矢口否認有何恐嚇告訴人丁○○或丁○○之
    父陳鏘州、母陳秋桂、妻丙○○、兄戊○○之言語，辯稱：
    伊當天前往丁○○家中討債固屬事實，但伊從頭到尾心平氣
    和；丁○○遲不還債，與其家人均係偽證，故意羅織伊罪名
    云云（見本院卷第13頁反面）。惟查，被告與其妻甲○○、
    三哥張雲富先後前往丁○○家中討債之事，為被告所是認，
    且據告訴人丁○○、丙○○、甲○○、戊○○、己○○證述
    明確（見本院卷第20頁反面至第28頁、第43頁反面至第51頁
    反面），並有告訴人簽立之投資合約切結書在卷足憑（見97
    年度偵字第26859 號卷第24頁），堪以認定。被告既以上開
    情詞置辯，故應辨明：被告或其妻甲○○、三哥張雲富有無
    危害告訴人丁○○生命、身體之恐嚇言詞。經查：
  (一)據告訴人丁○○於本院具結證稱：「我5 月19日【應係5 月
    20日之誤，下同】凌晨回來時他們還在，他們就說今天不交
    代、不處理，他三哥說要打電話找兄弟把我押走，今天5 月
    18日【應係5 月19日之誤，下同】當天沒有處理沒有結果的
    話，就要把我帶走」、「（問：你之前說乙○○當時有恐嚇
    你說如果不處理債務就要叫兄弟把你抓去打、斷手斷腳，這
    句話實在嗎？）實在……這些話是在5 月19日凌晨我回到家
    之後才說的」（見本院卷第21頁、第23頁反面），在場證人
    丙○○即告訴人之妻證稱：「被告夫妻就口氣很不好，叫我
    們趕快還錢，被告夫妻就是說如果今天沒有還錢的話除非是
    人死了才不用還，否則不可能不用還」、「被告他們三哥來
    的時候才有講，被告三哥有講，說他們認識很多人，如果不
    還錢就要把丁○○抓到山上去，要斷手斷腳。乙○○只有講
    說除非丁○○今天死掉或怎麼樣才不用還，這是被告三哥來
    之後，我們在餐廳處理錢的事情的時候講的」、「乙○○就
    一直罵我先生，因為他之前就有講如果錢不還要轉給地下錢
    莊，叫兄弟來討債，乙○○罵丁○○說如果不還錢就把他帶
    出去處理掉」、「（問：乙○○個人有對著丁○○講過說要
    把你帶去山上、斷手斷腳處理掉這類的話嗎？）有，是在丁○○到家之後」（見本院卷第44頁反面、第45頁反面），在
    場證人戊○○即告訴人之兄亦稱：「當時乙○○有講要丁○○把錢還出來，三哥講說不然要找人在家裡面盯著丁○○找
    錢出來。乙○○有做比方就是說如果要是黑道兄弟的話就可
    能對他不利，就很容易問出錢的下落。（改稱）乙○○是說
    要是黑道兄弟的話就很容易問出錢的下落。乙○○說用刀子
    插在手上就可以知道錢的下落」、「因為丁○○一直沒有講
    出錢的下落，乙○○就說果是像陳進興那樣1 個刀插在你手
    上你就會講出來，斷手腳是三哥講的，三哥說找兄弟來盯著
    丁○○，1 隻手1 隻腳就可能沒有……有講斷手腳但我已經
    想不起來是三哥講的還是丁○○講的」（見本院卷第48頁反
    面、第49頁反面），綜合3 人所述，可知被告、甲○○於告
    訴人尚未返家之前，即向告訴人家人丙○○、陳鏘州、陳秋
    桂、戊○○恫嚇：「除非丁○○死掉才不用還錢」；三哥張
    雲富到場後，則恫稱：「若是黑道兄弟就很容易問出錢的下
    落」、「帶到山上處理掉」、「斷手斷腳」等語；俟丁○○
    返家後，被告與張雲富又重複恫稱：「黑道兄弟」、「帶到
    山上處理掉」、「斷手斷腳」等語。就此核諸告訴人之父陳
    鏘州於偵訊中具結證稱：「『三哥』及乙○○說錢不還他，
    要把丁○○斷手斷腳，還說不還錢要押去打」（見97年度他
    字第5678號卷第16頁），告訴人之母陳秋桂於偵訊中具結證
    述：「被告說我兒子不還錢，要將我兒子押走，我覺得很害
    怕，被告口氣很壞」（見97年度他字第5678號卷第9 頁），
    內容大致相符，堪以採信為真。
  (二)被告及其妻甲○○雖否認有何恐嚇危害告訴人生命、身體之
    言詞。惟認定犯罪事實所憑之證據，並不以直接證據為限，
    即綜合各種間接證據，本於推理作用，為認定犯罪事實之基
    礎，如無違背一般經驗法則，尚非法所不許，最高法院著有
    44年臺上字第702 號判例要旨可資參照。經查：
  (1)參以被告與甲○○當日至告訴人住處討債之心情，據甲○○
    證稱：「那天跳票之後我和乙○○8 點多到丁○○家，三哥
    是後來才到」、「因為那時丁○○家裡很多人在，我和被告
    就來瞭解一下，只有我們2 人在就讓被告三哥來瞭解」、「
    就跟他們說丁○○跳票，我們投資做生意，他媽媽也瞭解我
    們有投資他做生意，就在講丁○○欠多少，丁○○媽媽只有
    說趕快叫丁○○出來處理，可是都聯絡不到丁○○」、「我
    在旁邊哭，說為什麼丁○○要跳票，因為那些都是辛苦錢」
    、「（問：乙○○、張雲富還有你聽到丁○○說之後的票都
    要跳的時候，你們反應如何？）很失落，這個人怎麼會用這
    樣的方式來騙我們的錢」（見本院卷第24頁反面、第25頁反
    面、第26頁），可見當時被告、甲○○對於告訴人投資失敗
    、積欠款項未還之事，情緒氣憤，尚且邀來張雲富助陣，徹
    夜待在丁○○住處，長達10小時之久，甲○○且有哭泣之情
    緒表現。則被告辯稱、甲○○證稱：很心平氣和很客氣地講
    云云（見本院卷第13頁反面、第26頁反面），實難採信。
  (2)反觀丁○○家人之反應及採取之行動，證人戊○○證稱：「
    我原來在上班，我母親打電話叫我先回家，說回去開個家庭
    會議。我回到家約莫10點……乙○○說有1 張支票沒有兌現
    要找丁○○，我就打電話找丁○○，我聯絡不上他，後來是
    一邊跟乙○○瞭解狀況我一邊用手機發簡訊給丁○○，發簡
    訊大概是11點的事，我發簡訊說我父親在國泰醫院要見他，
    約在國泰醫院等」、「丁○○一出現乙○○與他朋友就一起
    靠過來問丁○○怎麼沒有解決債務的問題，我們講沒有多久
    警察就來了，有2 個警察，我猜應該是急診室裡面的人看到
    我們在門口有爭吵所以報警，乙○○與三哥有推擠丁○○，
    後來警察來了給我們訓斥完後說警方不處理債務問題，我們
    就一起回家」、「當時很混亂，我母親看到有推擠就哭了，
    進去急診室裡面坐在椅子上休息」、「我父親在沙發上躺著
    ，我母親因為當時發生那個情況跟丙○○進去房間裡面哭一
    下再出來，是進進出出的狀況」、「我妹妹離開時打電話給
    我舅舅己○○，我們當時的反應就是要找親人來協助，己○○大概凌晨2 點多的時候1 個人到」、「因為是丁○○欠錢
    在先，一定要問出錢的下落」（見本院卷第48頁、反面、第
    49頁）；另證人己○○即告訴人舅舅亦證稱：「去年有1 天
    我姊姊陳秋桂打電話給我，那時是凌晨2 點多，她說她兒子
    丁○○發生事情，說人家要跟他討債，被打，我聽到這樣我
    就從中壢趕到八德路家裡，看到乙○○和他太太、他三哥」
    （見本院卷第50頁反面），是被告與其妻甲○○於當日晚間
    8 時許到達丁○○住處後，告訴人之母陳秋桂即聯繫告訴人
    之兄戊○○返家協助處理，戊○○因聯絡不上告訴人，甚至
    傳送簡訊以父親病危之理由誘騙告訴人至國泰醫院急診處；
    告訴人返家後，仍未提出解決方案，故於翌日凌晨2 時許，
    陳秋桂再電請己○○到場協助處理等事實經過，亦為被告所
    不爭執，應堪認定。由此經過可知，被告、甲○○、張雲富
    必定對於告訴人及其家人，施加相當程度之心理上壓力，迫
    使戊○○不得已捏造父親病危以誘騙告訴人出面，又於凌晨
    時分將己○○從中壢請來臺北，且雙方徹夜談判長達10小時
    之久，告訴人及其家人人數夥眾，仍不敢要求被告等3 人離
    開、擇日再談，可見一斑。
  (3)本院綜合上述情況證據判斷，被告、甲○○、張雲富當日之
    作為應已對告訴人及其家人產生相當之心理上強制作用，堪
    以佐證前揭告訴人、丙○○、戊○○、陳鏘州、陳秋桂一致
    證稱被告、甲○○、張雲富出言恐嚇危害丁○○之生命、身
    體安全等情節，於情於理，較為可信。而被告空言否認恐嚇
    云云，實無可取。
  (三)至於丙○○指稱告訴人在國泰醫院急診處門口遭被告、張雲
    富毆打致臉部紅腫流血、手部有抓傷（見本院卷第46頁），
    告訴人亦指稱遭被告及張雲富毆打（見本院卷第21頁反面、
    第24頁）。惟證人戊○○、己○○均證稱未見告訴人身上有
    傷（見本院卷第48頁至反面、第50頁），證人戊○○僅稱被
    告、張雲富有推擠告訴人之動作（見本院卷第48頁至反面）
    ，且當時既有2 名警員至國泰醫院急診處門口關切，倘若告
    訴人當場遭毆打成傷，警員豈可能毫不理會。從而，告訴人
    、丙○○所稱遭被告、張雲富毆打成傷部分，自難遽認為事
    實，併此說明。
  (四)綜上，本案事證明確，被告乙○○偕同其妻甲○○、三哥張
    雲富，於前揭時、地、有前揭接續恐嚇安全之言詞，犯行洵
    堪認定，應予依法論罪科刑。
三、論罪科刑之依據：
  (一)按縱恐嚇內容係以本人以外之至親為對象，但若已足使本人
    心生畏懼，即足以成罪。尤其，基於父母保護子女之立場，
    雖父母未將子女受恐嚇之事轉告子女，但已足使父母本身承
    受嚴重精神壓力及安全威脅，亦應該當恐嚇危害安全罪之構
    成要件（臺灣高等法院95年度上易字第125 號判決要旨參照
    ）。故被告於告訴人返家前，向告訴人父陳鏘州、母陳秋桂
    、妻丙○○、兄戊○○以「除非丁○○死掉才不用還錢」、
    「若是黑道兄弟就很容易問出錢的下落」、「帶到山上處理
    掉」、「斷手斷腳」等語恐嚇危害告訴人之生命、身體安全
    ；俟告訴人返家後，接續重複前揭恐嚇言詞等行為，係犯刑
    法第305 條以加害生命、身體之事恐嚇他人致生危害於安全
    罪。被告與其妻甲○○、三哥張雲富有犯意聯絡及行為分擔
    ，為共同正犯。而被告自97年5 月19日晚間8 時許起至翌日
    上午6 時許，數次恐嚇行為，係於密切接近之時、地實施，
    侵害告訴人及其家人陳鏘州、陳秋桂、丙○○、戊○○之意
    思自由，各行為之獨立性極為薄弱，依一般社會健全觀念，
    在時間差距上，難以強行分開，在刑法評價上，以視為數個
    舉動之接續施行，合為包括之一行為予以評價，較為合理，
    則屬接續犯，而為包括之一罪。且被告以1 接續之惡害通知
    行為，對象包括告訴人及其家人共5 人，揆諸首揭臺灣高等
    法院判決要旨，應認為同時侵害告訴人及其家人共5 人之意
    思決定自由法益，觸犯數罪名，應屬刑法第55條之想像競合
    犯，應從1 恐嚇危害安全罪處斷。
  (二)爰審酌：(1)被告與告訴人間因有投資債務糾紛，不思理性解
    決，或循法律程序主張債權，竟夥同其妻甲○○、三哥張雲
    富至告訴人住處，共同以恐嚇危害安全之方式，企圖迫使告
    訴人及其家人心生畏懼而清償債務，其犯罪手段自屬可議；
    (2)且被告犯罪後，始終否認有何恐嚇之犯行，毫無悔意；(3)
    惟衡諸被告此次犯行所造成之損害，查告訴人與其妻丙○○
    於97年6 月2 日具狀提出告訴時、於97年8 月2 日在臺北市
    政府警察局松山分局製作筆錄時，均未申告本案被告於97年
    5 月19日至20日之犯罪行為；就此，證人丙○○即稱：「（
    問：為什麼那次的告訴狀裡面完全沒有寫到5 月18日、19日
    的事情？）我覺得他們後面的行為讓我愈來愈害怕，因為本
    票愈簽愈多支票也沒有還我們，又要押我的護照與身分證，
    我的人身安全越來越危險」、「因為他後面的行為我覺得更
    恐怖，他還有傳簡訊」、「因為會問整個過程所以才又講出
    來，可是我覺得今天我們欠人家錢就不對」（見本院卷第47
    頁、反面），可見被告之恐嚇言詞雖對於告訴人及其家人造
    成相當之心理壓迫，但程度尚非嚴重；(4)再查告訴人自承積
    欠被告1,200 萬元（見本院卷第13頁反面），告訴人及丙○○於97年4 月7 日簽立投資合約切結書，承諾將臺北市○○
    路○ 段185 號7 樓、臺北縣汐止市○○路○ 段245 號4 樓設
    定第一順位抵押權予被告（見97年度偵字第26 859號卷第24
    頁）；但告訴人及丙○○簽發發票日97年5 月22日之本票10
    張、97年5 月23日之支票10張，經被告屆期提示均不獲付款
    、不獲兌現，嗣被告分別聲請本票裁定、支付命令確定在案
    ，經本院調取97年度票字第36320 號民事卷、98年度司促字
    第9362號民事卷核閱無誤，並有確定證明書各1 份附卷可按
    （見本院卷第29、37、38頁）；戊○○乃於97年5 月27日代
    為清償425 萬元予被告，始解除臺北市○○路房屋之抵押設
    定，亦經被告供明在卷（見本院卷第53頁）；此後告訴人僅
    於97年9 月2 日清償2,000 元、於同年10月3 日清償1,200
    元，則有告訴人提出之存摺內頁匯款明細可考（見本院卷第
    60頁）；故據告訴人自己之估算，目前至少仍積欠被告7 百
    餘萬元未清償；是以上情觀之，告訴人確實欠缺還款誠意，
    導致被告與甲○○情緒氣憤，釀生本案恐嚇犯行；(5)而被告
    前無犯罪紀錄，有臺灣高等法院被告前案紀錄表附卷可參（
    見本院卷第64頁），素行非惡等一切情狀，爰量處如主文所
    示之刑，並諭知易科罰金之折算標準，以示懲儆。
據上論斷，應依刑事訴訟法第284 條之1 、第299 條第1 項前段
，刑法第28條、第305 條、第55條、第41條第1 項前段，刑法施
行法第1 條之1 ，判決如主文。
本案經檢察官簡逸薇到庭執行職務。
中    華    民    國    98    年    6     月    30    日
                  刑事第六庭  法  官  林晏如
上正本與原本無異。
如不服本判決，應於判決送達後10日內向本院提出上訴狀（應抄
附繕本）。告訴人或被害人如對於本判決不服者，應具備理由請
求檢察官上訴，其上訴期間之計算係以檢察官收受判決正本之日
期為準。
                              書記官  楊盈茹
中    華    民    國    98    年    6     月    30    日
附錄本案論罪科刑法條全文：
中華民國刑法第305條
以加害生命、身體、自由、名譽、財產之事，恐嚇他人致生危害
於安全者，處2 年以下有期徒刑、拘役或3 百元以下罰金。


司法院資訊處製作；財團法人民間司法改革基金會備份。
